臺灣板橋地方法院刑事判決　　　　　　　94年度自緝字第23號
自　訴　人　乙○○
被　　　告　甲○○
上列被告因詐欺案件，經自訴人提起自訴，本院判決如下：
    主  文
本件自訴不受理。
    理  由
一、按犯罪之被害人得提起自訴。前項自訴之提起，應委任律師
    為之。又自訴人未委任代理人，法院應定期間以裁定命其委
    任代理人。民國92年1 月14日修正通過，同年2 月6 日公布
    ，自同年9 月1 日起施行之刑事訴訟法第319 條第1 項前段
    、第2 項及第329 條第2 項固分別定有明文。惟憲法第16條
    規定人民有訴訟之權，乃屬人民在司法上之受益權，包括人
    民得依法定程序提起及實施訴訟之制度性保障；人民已依法
    取得之訴訟權，即屬其合法正當之信賴利益，自不得因嗣後
    法律之修正而予剝奪。是自訴行為是否合法，當以提起時之
    法律規定為準，其提起時為法所准許者，既屬合法之自訴，
    自不因嗣後法律修正對自訴權之行使更有所限制而受影響，
    而修正前之舊刑事訴訟法既未規定提起自訴應委任律師為代
    理人，故於舊法時期提起自訴之案件，於刑事訴訟法修正後
    ，法院當無庸依修正後之新法第329 條第2 項規定，以裁定
    限定期間命自訴人委任律師為代理人，即新法實施後之自訴
    行為仍可由自訴人本人行之。查，本件自訴人乙○○於90年
    4 月6 日具狀向本院提起本件自訴，有自訴人所提出自訴狀
    上本院收狀戳在卷可稽（見本院90年度自字第143 號卷第1
    頁），雖其於起訴時並未委任律師為代理人，惟其提起自訴
    時間乃於前開刑事訴訟法修正前，依諸上開說明，自訴人提
    起本件自訴係屬合法。
二、自訴意旨略以：被告甲○○於89年4 月間，前來自訴人處，
    以花言巧語謊稱有筆生意短期間高利潤，不投資可惜，向自
    訴人短暫周轉，承諾1 個月後即償還，並有紅利可分，向自
    訴人詐騙新臺幣（下同）20萬元，並交付2 張支票以為取信
    ，詎知票據到期經提示，皆因早已被拒絕往來戶而遭退票。
    退票後自訴人即找不到被告，被告又故意避不見面，逃匿無
    蹤，被告明知已無支付能力，顯意圖為自己不法所有，以詐
    術使自訴人陷於錯誤而交付金錢，因認被告涉犯刑法第339
    條第1 項之詐欺取財罪嫌。
三、惟按同一案件經檢察官依第228 條規定開始偵查者，不得再
    行自訴。但告訴乃論之罪，經犯罪之直接被害人提起自訴者
    ，不在此限。不得提起自訴而提起者，應諭知不受理之判決
    。刑事訴訟法第323 條第1 項前段、第334 條分別定有明文
    。又刑事訴訟法第323 條第1 項前段所謂「同一案件」，雖
    指同一被告之同一事實，但所謂同一事實，應包括在裁判上
    具有單一性不可分關係之事實上一罪及法律上一罪之全部事
    實，只須自訴之後案與檢察官偵結之前案各所涉及之全部事
    實，從形式上觀察，如皆成罪，具有裁判上一罪不可分之一
    罪關係，而前後二案之事實有部分相同時，即屬同一案件（
    最高法院87年度台上字第1227號判決意旨參照）。再者，刑
    事訴訟法第323 條第1 項規定之立法理由，係為避免利用自
    訴程序干擾檢察官之偵查犯罪，同一案件既經檢察官依法開
    始偵查，告訴人或被害人之權益已可獲保障，由檢察官依法
    處理即為已足，無另使用自訴制度之必要。至何時得謂「開
    始偵查」，應認至遲在客觀上已經為告訴、告發或自首等訴
    訟行為之時期，即謂已經開始偵查。雖檢察機關於受理告訴
    、告發、自首或司法警察機關移送案件後，依其分案規則，
    編列案號、登錄分案日期、將案別區分為「偵字案」、「他
    字案」或「相字案」等，僅為內部事務分配方式，並無礙業
    已開始偵查之效力（最高法院91年度台上字第6936號判決意
    旨參照）。
四、本件自訴人乙○○乃於90年4 月6 日具狀向本院指稱：被告
    甲○○前向自訴人佯以有筆生意利潤高，不投資可惜，並交
    付2 張支票以為取信，因向自訴人詐得20萬元，不料，該2
    張支票經屆期提示後，均因早已被列為拒絕往來戶而遭退票
    ，被告顯涉詐欺罪嫌等語，有前揭自訴人所提出自訴狀在卷
    可稽，是自訴人乃於90年4 月6 日，以被告涉犯詐欺取財罪
    嫌為由，對被告向本院提起自訴，惟於自訴人對被告提起本
    件自訴前之90年2 月20日，楊通書業向臺灣板橋地方法院檢
    察署，對被告提出詐欺取財告訴稱：「被告明知其自身資金
    週轉困難，財務狀況早已陷入困境，竟掩飾事實真相，遂向
    告訴人偽稱其事業狀況良好，欲擴展業務及投資，便開立4
    張甲存支票，合計金額37萬5 千元整，向告訴人借貸現金。
    豈知該4 紙支票經告訴人提示，全部遭退票，不獲兌現，嗣
    經告訴人再三催討，被告卻避不見面，至今未與告訴人商談
    清償之情事，可見被告是預謀詐騙告訴人」等語，經該署以
    90年度他字第783 號受理在案，有告訴人楊通書之刑事告訴
    狀上所蓋收狀戳、前開案號偵查卷宗封面影本在卷可參；核
    諸前開楊通書告訴意旨所述之事實，與本件自訴事實，被告
    均係以交付支票取信對方之方式，對被害人施用詐術詐得款
    項，二者之犯罪時間分別為自88年7 月18日（即告訴人楊通
    書所提出被告交付之支票發票日）起至89年4 月間（本件自
    訴人所指訴被告之詐欺時間點）止，而屬相近，被告所犯罪
    名亦屬相同，被告顯係基於概括犯意而為，是以本件自訴人
    所提起之自訴事實與前開業經提起告訴之事實應具有連續犯
    之裁判上一罪之關係，為法律上同一之案件，即本件自訴人
    所提起之自訴，乃屬具有對同一案件，於檢察官依刑事訴訟
    法第228 條規定開始偵查後，依法已不得自訴而再行提起之
    情形，依諸刑事訴訟法第323 條第1 項前段、同法第334 條
    規定，本件自訴應諭知不受理，爰不經言詞辯論，逕為不受
    理之判決。
據上論斷，應依刑事訴訟法第323 條第1 項前段、第334 條、第
343條、第307 條，判決如主文。
中　　華　　民　　國　　94　　年　　10　　月　　31　　日
                  刑事第四庭審判長法  官  陳恆寬
                                  法  官  許必奇
                                  法　官  陳明偉
以上正本證明與原本無異
如不服本判決，應於送達後10日內向本院提出上訴狀
                                  書記官　陳慧儷
 中　　華　　民　　國　　94　　年　　10　　月　　31　　日
